臺灣嘉義地方法院民事判決　　　　　　　　96年度訴字第65號
原　　　告　甲○○
訴訟代理人　邱創典律師
複 代理 人　莊安田律師
被　　　告　乙○○
上列當事人間返還土地等事件，於中華民國96年5月14日言詞辯
論終結，本院判決如下：
    主      文
原告之訴及假執行之聲請均駁回。
訴訟費用由原告負擔。
    事實及理由
壹、原告起訴主張：
（一）坐落嘉義縣梅山鄉○○段1072地號、地目：建、面積467.
      29平方公尺土地為原告所有，如附圖所示C部分面積62平
      方公尺土地（下稱系爭土地）為被告無權占有。按「所有
      權人對於無權占有或侵奪其所有物者，得請求返還之」民
      法第767條前段定有明文，原告本於所有權人之物上請求
      權，自得請求被告返還無權占有之部分。又無權占有他人
      土地，可獲得相當法定租金之利益，被告無權占有原告上
      開土地，依一般社會通常之觀念，被告自可獲得相當於租
      金之利益，而原告受有相當於租金之損害，爰依不當得利
      之法律關係，請求被告給付5年相當於租金之損害賠償金
      。計算標準按被告向原告所承租如附圖所示B部分（面積
      58平方公尺，約為17.545坪）計算，此部份於94年以前每
      坪租金為600元，自95年以後按鈞院93年度訴字第146號和
      解筆錄調整為每坪租金650元，是原告請求5年相當於租金
      之損害賠償金為57,187.5元。
（二）被告抗辯原告祖父係無償提供系爭土地供被告使用云云，
      原告否認之。按被告承租如附圖所示B部分面積僅為58平
      方公尺，少於系爭土地4平方公尺，每年尚需支付每坪650
      元之租金，是原告祖父斷無提供62平方公尺之系爭土地供
      被告無償使用，被告就此有利於己之事實需負舉證責任。
（三）又民法第787條所規定之袋地所有人之必要通行權係屬物
      權，雖不限於相鄰接之土地所有人間始能使用，即地上權
      人間、永佃權人間、典權人間，以及各該不動產物權人與
      土地所有人間，依民法第833條、第850條及第914條之規
      定均準用。然承租人與使用借貸人相互間，以及此等權利
      人與所有權人、地上權人、永佃權人、典權人間，法既無
      得準用之明文，自難遽認此等權利人（債權人）與所有權
      人（物權人）等間亦有其準用。是被告主張其對系爭土地
      有通行權，應屬無據。退而言之，縱認被告於系爭土地有
      通行權，然依民法第787條第1項之規定，僅以通行周圍之
      土地為限，被告並無就系爭土地全部供作通行道路使用，
      另就通行道路之土地亦應支付償金始為合法。並聲明：（
      一）被告應將坐落嘉義縣梅山鄉○○段1072號土地，面積
      467.29平方公尺如附圖所示C部分面積62平方公尺交還原
      告，並應給付原告57,187.5元，及自96年1月27日起至清
      償日止，按年息百分之五計算之利息；暨至交還如附圖所
      示C部分之土地止，給付原告每坪按每年650元計算之相當
      於租金之損害賠償金；（二）訴訟費用由被告負擔；（三
      ）願供擔保，請准宣告假執行。
貳、被告則抗辯：
（一）系爭土地原為佈滿泥土、砂石，雜草荒蕪之地。兩造之祖
      父母、父母約定由被告之祖父母、父母加以整理並舖設水
      泥後供其無償使用，由於雙方間因不識字，僅以口頭約定
      ，未訂立書面契約。惟按民法第153條第1項之規定：「當
      事人互相表示意思一致者，無論其為明示或默示，契約即
      為成立。」。從原告之祖父母、父母與原告等近百年來從
      未要求被告之祖父母、父母及被告繳納租金之事實以觀，
      系爭土地自始至終即屬供被告無償使用甚明。再者，原告
      於95年11月26日持載有：「未承租而佔用之空地（地號10
      72之地）、、、」之同意書要被告簽名，因其所述與事實
      不符，故被告未於該同意書簽名。因此，被告並無交還系
      爭土地之義務。
（二）另按被告向原告所承租之土地因與公路無適宜之聯絡，性
      質上屬袋地，依最高法院79年第2次民庭會議決議指出，
      袋地之承租人有主張袋地通行之權利，故系爭土地除供無
      償使用之外，並兼有袋地通行之用途，被告非無權占有。
      原告雖表示不再供被告無償使用，亦不能侵害被告之袋地
      通行權。是原告依不當得利之法律關係，起訴請求被告給
      付自起訴狀繕本送達之翌日起至清償日止，按年息百分之
      五計算之利息；暨至交還系爭土地止，按每年每坪650元
      計算之相當於5年租金之損害賠償金，顯無理由，應予駁
      回。並聲明：原告之訴駁回。
參、法院判斷：
一、兩造不爭執之事實：
（一）系爭土地為原告所有。
（二）如附圖所示B部分面積為62平方公尺為被告向原告承租之
      土地，每坪租金650元。
二、兩造爭執者在於如附圖所示C部分是否為被告無權占用？
三、按土地因與公路無適宜之聯絡，致不能為通常使用者，土地
    所有人得通行周圍地以至公路。民法第787條第1項前段定有
    明文。又民法創設鄰地通行權，原為發揮袋地之利用價值，
    使地盡其利，增進社會經濟之公益目的，是以袋地無論由所
    有權或其他利用權人使用，周圍地之所有權及其他利用權人
    均有容忍其通行之義務。民法第787條規定土地所有權人鄰
    地通行權，依同法第833條、第850條、第914條之規定準用
    於地上權人、永佃權人或典權人間，及各該不動產物權人與
    土地所有權人間，不外本此立法意旨所為一部分例示性質之
    規定而已，要非表示於所有權以外其他利用權人間即無相互
    通行鄰地之必要而有意不予規定。從而鄰地通行權，除上述
    法律已明定適用或準用之情形外，於其他土地利用權人相互
    間（包括承租人與使用借貸人在內），亦應援用「相類似案
    件，應為相同之處理」之法理，為之補充解釋，以求貫徹，
    最高法院79年度第2次民事庭會議著有決議可參。
四、經查，本件系爭土地如附圖所示B部分，係被告向原告所承
    租之土地，其上建有一層樓磚瓦造平房，如附圖所示C部分
    為寬約4公尺之空地，連接一條窄巷，係B部分通往梅山鄉○
    ○村○○路之唯一通路，其土地上除有兩盆第三人所有之盆
    栽外，並無其他占用物一情，業經本院於96年4月4日勘驗屬
    實，並製有勘驗筆錄在卷可稽。又被告所承租之如附圖所示
    B 部分乃係被告所有1072地號土地中一部份，其對外並未直
    接臨接道路，必須通行原告所有之1072號土地，方能聯通公
    路一情，亦有原告所提出之複丈成果圖（即附圖），並經本
    院勘驗屬實，是被告所承租之B部分，有「與公路無適宜之
    聯絡，致不能為通常使用」之情形存在一情，足堪認定。再
    查，如附圖所示C部分係被告所承租之如附圖所示B部分通往
    梅山鄉○○村○○路之唯一通路，業如前述，是揆諸前開最
    高法院決議，對於原告所有如附圖所示C部分，被告自得類
    推適用民法第787條第1項前段規定，對原告主張鄰地通行權
    。復查，如附圖所示C部分為寬約4公尺之空地，其土地上除
    有兩盆第三人所有之盆栽外，並無其他占用物一情，亦經本
    院勘查屬實，是被告除通行之外，並未長期占用如附圖所示
    C 部分之事實，亦可認定，而C部分為寬約4公尺之空地，末
    端更為一窄巷以連接梅山鄉○○村○○路，是以其作為通行
    必要所需，亦難認有何不合理之處。綜上，被告對如附圖所
    示C部分既有通行權，且無其他逾越通行必要之占有事實存
    在，故原告主張被告對於如附圖所示C部分係無權占有云云
    ，自難認為可採，況且原告既將對外無聯通道路之土地一部
    份出租與被告使用，自亦可認定原告於出租時即有默示同意
    被告使用原告其他土地部分以聯通承租部分之意思表示，是
    自難認定被告有何無權占有之情事。
五、綜上所述，原告既無法舉證證明被告有何無權占有之情事，
    是其請求被告應將坐落嘉義縣梅山鄉○○段1072號土地其中
    如附圖所示C部分面積62平方公尺交還原告，並應給付原告5
    7,187.5元，及自96年1月27日起至清償日止，按年息百分之
    五計算之利息；暨至交還附圖所示C部分之土地止，給付原
    告每坪按每年650元計算之相當於5年租金之損害賠償金，自
    難認有理由，應予駁回。又原告既受敗訴判決，其假執行之
    聲請即失所依據，應併予駁如回。
肆、本件事證已臻明確，兩造其餘等攻擊防禦方法，經審酌與判
    決結果均不影響，爰不以一一論述，併予敘明。
伍、據上論結，本件原告之訴為無理由，依民事訴訟法第78條判
    決如主文。
中　　華　　民　　國　　96　　年　　5 　　月　　28　　日
                  民二庭法　官　黃明展
以上正本係照原本作成
如對本判決上訴須於判決送達後20日內向本院提出上訴狀
中　　華　　民　　國　　96　　年　　5　　月　　 28　  日
                        書記官　陳昭煌
